臺灣臺中地方法院民事判決
111年度訴字第201號
原      告  林陳綉琴
訴訟代理人  楊榮富律師
複 代 理人  蔣志明律師
被      告  黃阿榮  
            賴月女  

            王慶仁  
上  一  人
訴訟代理人  王聖傑  
被      告  張弘昌  
上  一  人
訴訟代理人  楊淑娃  
被      告  牛素馨  
上列當事人間請求拆屋還地事件，本院於民國111年10月27日言
詞辯論終結，判決如下：
    主    文
一、被告黃阿榮應將坐落系爭1134地號土地上如附圖所示B部分
    （面積7.16平方公尺）之鐵門及雨遮拆除，並將上開占用部
    分之土地返還原告；暨應給付原告4,324元，及自110年10月
    1日起至返還占用土地之日止，按年依占用面積10.81平方公
    尺乘以申報地價10%計算之損害金。
二、被告賴月女應將坐落系爭1134地號土地上如附圖所示E部分
    （面積7平方公尺）之鐵門及雨遮拆除，並將上開占用部分
    之土地返還原告；暨應給付原告4,204元，及自110年10月1
    日起至返還占用土地之日止，按年依占用面積10.51平方公
    尺乘以申報地價10%計算之損害金。
三、被告王慶仁應將坐落系爭1134地號土地上如附圖所示H部分
    （面積7平方公尺）之鐵門及雨遮拆除，並將上開占用部分
    之土地返還原告；暨應給付原告4,160元，及自110年10月1
    日起至返還占用土地之日止，按年依占用面積10.4平方公尺
    乘以申報地價10%計算之損害金。
四、被告張弘昌應將坐落系爭1134地號土地上如附圖所示K部分
    （面積7.01平方公尺）之鐵門及雨遮拆除，並將上開占用部
    分之土地返還原告；暨應給付原告4,120元，及自110年10月
    1日起至返還占用土地之日止，按年依占用面積10.30平方公
    尺乘以申報地價10%計算之損害金。
五、被告牛素馨應將坐落系爭1126地號土地上如附圖所示N部分
    （面積7平方公尺）之鐵門及雨遮拆除，並將上開占用部分
    之土地返還原告；暨應給付原告4,024元，及自110年10月1
    日起至返還占用土地之日止，按年依占用面積10.06平方公
    尺乘以申報地價10%計算之損害金。
六、訴訟費用由被告負擔。　　
    事實及理由
壹、程序方面：
一、按不變更訴訟標的，而補充或更正事實上或法律上之陳述者
    ，非為訴之變更或追加，民事訴訟法第256條定有明文。本
    件原告起訴主張其與他人共有坐落臺中市○○區○○段000000地
    號土地（下稱系爭106-42地號土地）遭被告等人占用，而提
    起拆屋還地訴訟（見司調卷第13至15、45至47頁）；嗣因系
    爭106-42地號土地經分割，並由原告單獨取得被告等人占用
    之分割後同區段106-47、106-49地號土地（下稱系爭106-47
    、106-49地號土地；見本院卷第45、49頁），原告乃於111
    年3月1日以言詞及書狀更正聲明為：1.被告黃阿榮應將坐落
    系爭106-47地號土地上如附圖所示A部分（位置、面積以實
    測為準）之地上物拆除，並將上開占用部分之土地返還原告
    ，暨自105年10月1日起至110年9月30日止，計5年，按年給
    付原告依占用面積乘以申報地價10%之6/7計算之損害金（正
    確金額，待測量後再補正），及自110年10月1日起至返還占
    用土地之日止，按年依占用面積乘以申報地價10%計算之損
    害金。2.被告賴月女應將坐落系爭106-47地號土地上如附圖
    所示B部分（位置、面積以實測為準）之地上物拆除，並將
    上開占用部分之土地返還原告，暨自105年10月1日起至110
    年9月30日止，計5年，按年給付原告依占用面積乘以申報地
    價10%之6/7計算之損害金（正確金額，待測量後再補正），
    及自110年10月1日起至返還占用土地之日止，按年依占用面
    積乘以申報地價10%計算之損害金。3.被告王慶仁應將坐落
    系爭106-47地號土地上如附圖所示C部分（位置、面積以實
    測為準）之地上物拆除，並將上開占用部分之土地返還原告
    ，暨自105年10月1日起至110年9月30日止，計5年，按年給
    付原告依占用面積乘以申報地價10%之6/7計算之損害金（正
    確金額，待測量後再補正），及自110年10月1日起至返還占
    用土地之日止，按年依占用面積乘以申報地價10%計算之損
    害金。4.被告張弘昌應將坐落系爭106-47地號土地上如附圖
    所示D部分（位置、面積以實測為準）之地上物拆除，並將
    上開占用部分之土地返還原告，暨自105年10月1日起至110
    年9月30日止，計5年，按年給付原告依占用面積乘以申報地
    價10%之6/7計算之損害金（正確金額，待測量後再補正），
    及自110年10月1日起至返還占用土地之日止，按年依占用面
    積乘以申報地價10%計算之損害金。5.被告牛素馨應將坐落
    系爭106-49地號土地上如附圖所示E部分（位置、面積以實
    測為準）之地上物拆除，並將上開占用部分之土地返還原告
    ，暨自105年10月1日起至110年9月30日止，計5年，按年給
    付原告依占用面積乘以申報地價10%之6/7計算之損害金（正
    確金額，待測量後再補正），及自110年10月1日起至返還占
    用土地之日止，按年依占用面積乘以申報地價10%計算之損
    害金（見本院卷第36、39至41頁）。又因系爭106-47地號土
    地經重測後變更為臺中市○○區○○○段0000地號土地（下稱系
    爭1134地號土地；見本院卷第139頁）、106-49地號土地變
    更為同區段1126地號土地（下稱系爭1126地號土地；見本院
    卷第141頁），原告另於111年6月16日依臺中市龍井地政事
    務所111年5月10日龍地二字第1110003422號函檢送之土地複
    丈成果圖（下稱附圖；見本院卷第101至103頁），以言詞及
    書狀更正聲明為：1.被告黃阿榮應將坐落系爭1134地號土地
    上如附圖所示B部分（面積7.16平方公尺）之鐵門及雨遮拆
    除，並將上開占用部分之土地返還原告，暨應給付原告4,32
    4元之損害金，及自110年10月1日起至返還占用土地之日止
    ，按年依占用面積10.81平方公尺乘以申報地價10%計算之損
    害金。2.被告賴月女應將坐落系爭1134地號土地上如附圖所
    示E部分（面積7平方公尺）之鐵門及雨遮拆除，並將上開占
    用部分之土地返還原告，暨應給付原告4,204元之損害金，
    及自110年10月1日起至返還占用土地之日止，按年依占用面
    積10.51平方公尺乘以申報地價10%計算之損害金。3.被告王
    慶仁應將坐落系爭1134地號土地上如附圖所示H部分（面積7
    平方公尺）之鐵門及雨遮拆除，並將上開占用部分之土地返
    還原告，暨應給付原告4,160元之損害金，及自110年10月1
    日起至返還占用土地之日止，按年依占用面積10.4平方公尺
    乘以申報地價10%計算之損害金。4.被告張弘昌應將坐落系
    爭1134地號土地上如附圖所示K部分（面積7.01平方公尺）
    之鐵門及雨遮拆除，並將上開占用部分之土地返還原告，暨
    應給付原告4,120元之損害金，及自110年10月1日起至返還
    占用土地之日止，按年依占用面積10.30平方公尺乘以申報
    地價10%計算之損害金。5.被告牛素馨應將坐落系爭1126地
    號土地上如附圖所示N部分（面積7平方公尺）之鐵門及雨遮
    拆除，並將上開占用部分之土地返還原告，暨應給付原告4,
    024元之損害金，及自110年10月1日起至返還占用土地之日
    止，按年依占用面積10.06平方公尺乘以申報地價10%計算之
    損害金（見本院卷第128、131至132頁）。核屬補充及更正
    事實上之陳述，非為訴之變更或追加。
二、本件被告牛素馨經合法通知，未於最後言詞辯論期日到場，
    核無民事訴訟法第386條各款所列情形，爰依原告之聲請，
    由其一造辯論而為判決。
貳、兩造主張：
一、原告主張：
　㈠原告所有之系爭1134、1126地號土地上，分別有被告黃阿榮
    所有之臺中市○○區○○段000○號建物、被告賴月女所有之同區
    段331建號建物、被告王慶仁所有之同區段330建號建物、被
    告張弘昌所有之同區段335建號建物、被告牛素馨所有之同
    區段334建號建物無權占用，被告等人占有使用之情形及面
    積如附表一所示。因原告屢向被告等人請求拆除占用之地上
    物以返還土地予原告或價購占用部分，被告均置之不理，原
    告爰依民法第767條第1項前段及中段規定，請求被告等人分
    別將占用之地上物拆除，並返還占用之土地予原告。各被告
    占用情形雖可區分為「2樓主體」與「鐵門及雨遮」二部分
    ，原告基於鄰里和睦關係，僅就附表一所列各被告「鐵門及
    雨遮」部分請求拆除並返還土地。
　㈡又原告就系爭土地遭被告等人分別占用，致原告受有無法利
    用之損害，自得請求被告賠償。至於本件不當得利之損害賠
    償，則以附表一所列各被告「2樓主體」與「鐵門及雨遮」
    二部分，作為占有面積之計算基礎，請求被告等人給付自10
    5年10月1日起至110年9月30日止計5年，按申報地價10%乘以
    占用面積計算相當於租金之不當得利，以及自110年10月1日
    起至返還占用土地之日止，按年依申報地價10%乘以占用面
    積計算相當於租金之不當得利，被告等人應分別給付原告如
    附表二所列之金額。
　㈢系爭土地分割前之106-42地號土地係住宅區用地，並非被告
    所稱之道路用地，其上部分土地雖舖設柏油，但屬私設通路
    而非既成巷道，關於各被告占用系爭土地之價值，固經永業
    不動產估價師事務所鑑定在案（下稱永業不動產估價報告）
    ，然該鑑定意見係以系爭土地屬畸零地為鑑價前提。惟查原
    告所有之系爭土地係屬住宅區，與各被告所有之土地相鄰，
    且位於各被告所有之土地前方，若出售予各被告，即得與各
    被告原所有土地合併，而成為可建築使用之土地，是以各被
    告買受系爭土地之利益與價值，並非畸零地可比，自應以一
    般住宅區之價格，作為本件鑑價基礎。從而，永業不動產估
    價報告鑑定之價格，顯然過低，原告礙難同意以此價格，作
    為出售各被告價金之依據。
　㈣並聲明：如主文所示。
二、被告抗辯稱：
  ㈠被告黃阿榮：
    被告所有之332建號房屋是繼承取得，當初伊父母購屋時並
    不知有占用到他人的土地，若知悉便不會購買該屋，原告於
    本件請求起訴前5年之賠償，不合理。對於永業不動產估價
    報告沒意見，被告願意以該估價結論，以每坪67,000元買受
    占用之土地。並聲明：原告之訴駁回，訴訟費用由原告負擔
    。
  ㈡被告賴月女：
    被告所有之331建號房屋是買二手屋，已買了約10年。伊不
    知有占用他人土地的情形，現在為其子所住，伊未住於該處
    。原告於本件請求起訴前5年之賠償，不合理。對於永業不
    動產估價報告沒意見，被告願意以該估價結論，以每坪67,0
    00元買受占用之土地。並聲明：原告之訴駁回，訴訟費用由
    原告負擔。
  ㈢被告王慶仁：
    被告所有之330建號房屋是被告自己所買。當初是地主家族
    與建商合建，於房子蓋好後才賣給被告，而原先是規劃房屋
    前的道路用地，要給建商一起蓋，現在已經居住了40幾年，
    才發現有占用系爭土地，而提起本件訴訟請求賠償，並不合
    理。先前被告等人即願意購買占用部分之土地，但原告強硬
    要求以每坪20萬元購買，實屬過高。嗣原告既於本件開庭時
    表示，願依公正第三方鑑價後之價格為買賣價，應認已成立
    口頭契約，現原告反悔，算是毀約。並聲明：原告之訴駁回
    ，訴訟費用由原告負擔。
  ㈣被告張弘昌：
    被告所有之335建號房屋是被告之母楊淑娃所買，目前是楊
    淑娃居住，當初購屋時，建商並沒說屋前的道路用地是他人
    所有。其餘如黃阿榮、王慶仁所述。並聲明：原告之訴駁回
    ，訴訟費用由原告負擔。
  ㈤被告牛素馨未於最後言詞辯論期日到場，惟據其前到庭陳述
    略以：被告所有之334建號房屋是買二手屋，伊不知悉有占
    用到他人的土地。其餘如黃阿榮、王慶仁所述。並聲明：原
    告之訴駁回，訴訟費用由原告負擔。
參、兩造不爭執及爭執事項
一、不爭執事項：
　㈠原告於110年8月24日因分割取得坐落臺中市○○區○○段000000○
    000000地號土地，並於同年9月8日辦理移轉登記；上開二筆
    土地經重測後分別變更為臺中市○○區○○○段0000○0000地號。
    （見本院卷第45、49、139、141頁）　
  ㈡被告等人占用系爭土地之情形如附表一所列。
  ㈢依系爭1134、1126地號土地登記第一類謄本所載，二筆土地1
    11年1月之申報地價均為800元/㎡。（見本院卷第139、141頁
    ）
  ㈣對於臺中市龍井地政事務所111年5月10日龍地二字第1110003
    422號函檢送之土地複丈成果圖，無意見。（見本院卷第101
    至103、128頁）
二、爭執事項： 
　㈠原告依民法第767條第1項前段及中段規定，請求被告等人拆
    除各自所占用如附表一所列鐵門及雨遮部分地上物，並返還
    土地予原告，有無依據？　
　㈡原告依民法第179條規定請求被告等人各自給付如附表二所列
    相當於租金之不當得利，有無理由？
肆、本院判斷：
一、原告主張其係系爭1134（原地號106-47號）、1126地號（原
    地號106-49地號）土地之所有人，系爭2筆土地分別有被告
    黃阿榮所有之臺中市○○區○○段000○號建物（門牌號碼臺中市
    ○○區○○路○段000巷00號）、被告賴月女所有之同區段331建
    號建物（同巷20-1號）、被告王慶仁所有之同區段330建號
    建物（同巷20-2號）、被告張弘昌所有之同區段335建號建
    物（同巷20-3號）、被告牛素馨所有之同區段334建號建物
    （同巷20-5號）占用，被告等人占有使用之情形及面積如附
    表一所示等情，已為兩造所不爭執，並有原告提出系爭2筆
    土地登記謄本（見本院卷139、141頁）、被告等人所有上開
    建物登記謄本（見本院110年度中司調字第1026號卷55至65
    頁）附卷可稽；又被告等人所有之房屋確有占用原告所有系
    爭2筆土地，且其占用位置及面積，確如附表一所示等情，
    業經本院會同兩造及臺中市龍井地政事務所人員於111年4月
    13日現場履勘明確，製有勘驗筆錄、現場附圖各1份、照片1
    4張及如附圖所示之土地複丈成果圖可憑（見本院卷73至103
    頁）。故原告前開主張之事實，確屬真實，自堪採憑。
二、民法第767條第1項前段及中段規定：「所有人對於無權占有
    或侵奪其所有物者，得請求返還之。對於妨害其所有權者，
    得請求除去之。」又當事人主張有利於己之事實者，就其事
    實負有舉證之責任，民事訴訟法第277條定有明文，故占有
    人對於其所占有之土地有正當權源存在之事實，應負舉證之
    責（最高法院88年台上字第1164號判決意旨參照）。本件被
    告等人就其等所有之房屋有占用原告所有系爭2筆土地之事
    實乙節，業如前述，則依上開所說明，被告自應舉證證明其
    等占用原告之土地有正當權源（如物權或債權之權源）存在
    ，然本件依被告前開所辯，則無法認定其等有占有之權源，
    故原告請求被告黃阿榮應將坐落系爭1134地號土地上如附圖
    所示B部分（面積7.16平方公尺）之鐵門及雨遮拆除，並將
    上開占用部分之土地返還原告、被告賴月女應將坐落系爭11
    34地號土地上如附圖所示E部分（面積7平方公尺）之鐵門及
    雨遮拆除，並將上開占用部分之土地返還原告、被告王慶仁
    應將坐落系爭1134地號土地上如附圖所示H部分（面積7平方
    公尺）之鐵門及雨遮拆除，並將上開占用部分之土地返還原
    告、被告張弘昌應將坐落系爭1134地號土地上如附圖所示K
    部分（面積7.01平方公尺）之鐵門及雨遮拆除，並將上開占
    用部分之土地返還原告、被告牛素馨應將坐落系爭1126地號
    土地上如附圖所示N部分（面積7平方公尺）之鐵門及雨遮拆
    除，並將上開占用部分之土地返還原告，自屬有據，應予准
    許。至於被告王慶仁抗辯兩造有同意送鑑定占用系爭土地之
    價格，已成立口頭契約等語，則因鑑價係供兩造參考決定土
    地售價用，今鑑定報告出來後，原告不願以鑑定價格出售，
    則係原告之權利，本院無從置喙，附此敘明。
三、又依不當得利之法則請求返還不當得利，以無法律上之原因
    而受利益，致他人受損害為其要件，故其得請求返還之範圍
    ，應以對方所受之利益為度，非以請求人所受損害若干為準
    。無權占有他人土地，可能獲得相當於租金之利益為社會通
    常之觀念（最高法院61年度台上字第1695號判決意旨參照）
    ，故本件原告對於被告等人無權占有系爭土地，自得請求被
    告等人給付相當於租金之不當得利。經查：
　㈠就基地租金之數額，依土地法第105條、第97條之規定可知其
    最高限額係按土地申報地價年息百分之十為最高額，至其額
    度則須斟酌基地之位置，工商繁榮之程度，承租人利用基地
    之經濟價值及所受利益等項以為決定（最高法院46年台上字
    第855號判決、68年台上字第3071號判決意旨參照）。查本
    件系爭土地之申報地價為每平方公尺800元（見本院110年度
    中司調字第1026號卷21頁、本院卷139、141頁）。而被告等
    人所占用原告之土地範圍及面積乃如附表一所示，即被告黃
    阿榮占用面積10.81平方公尺、被告賴月女10.51平方公尺、
    被告王慶仁10.4平方公尺、被告張弘昌10.3平方公尺、被告
    牛素馨10.06平方公尺。至於被告等人占用系爭土地主要用
    以作為其等所有建物之「2樓主體」（此部分原告未請求拆
    除）及「鐵門及與遮」使用，被告等人占用系爭土地乃始其
    建物得以對外聯絡接通沙田路一段320巷等情，亦經本院勘
    驗明確（見本院卷75至97頁）。基於本件土地申報地價不高
    且被告等人占用系爭土地受有較佳之經濟利益等情，本院認
    本件被告等人所受相當於租金之利益應以申報地價總額年息
    10%計算為適當，原告此部分之主張，尚屬可採。
　㈡查本件原告係110年9月8日提起本件訴訟（見本院110年度中
    司調字第1026號卷13頁），則其請求起訴前5年期間（計算
    起日自105年10月1日至110年9月30日止）之租金，自屬有據
    ，其計算式如附表二所示，被告黃阿榮係4324元、被告賴月
    女係4204元、被告王慶仁係4160元、被告張弘昌係4120元、
    被告牛素馨係4024元，並均自110年10月1起至返還占用土地
    之日止，按年依占用面積之申報地價總額10%計算之不當得
    利，自屬有據，應予准許。
四、綜上，本件原告依民法第767條第1項物上請求權及民法第17
    9條不當得利之規定，起訴請求㈠被告黃阿榮應將坐落系爭11
    34地號土地上如附圖所示B部分（面積7.16平方公尺）之鐵
    門及雨遮拆除，並將上開占用部分之土地返還原告；暨應給
    付原告4,324元，及自110年10月1日起至返還占用土地之日
    止，按年依占用面積10.81平方公尺乘以申報地價10%計算之
    損害金。㈡被告賴月女應將坐落系爭1134地號土地上如附圖
    所示E部分（面積7平方公尺）之鐵門及雨遮拆除，並將上開
    占用部分之土地返還原告；暨應給付原告4,204元，及自110
    年10月1日起至返還占用土地之日止，按年依占用面積10.51
    平方公尺乘以申報地價10%計算之損害金。㈢被告王慶仁應將
    坐落系爭1134地號土地上如附圖所示H部分（面積7平方公尺
    ）之鐵門及雨遮拆除，並將上開占用部分之土地返還原告；
    暨應給付原告4,160元，及自110年10月1日起至返還占用土
    地之日止，按年依占用面積10.4平方公尺乘以申報地價10%
    計算之損害金。㈣被告張弘昌應將坐落系爭1134地號土地上
    如附圖所示K部分（面積7.01平方公尺）之鐵門及雨遮拆除
    ，並將上開占用部分之土地返還原告；暨應給付原告4,120
    元，及自110年10月1日起至返還占用土地之日止，按年依占
    用面積10.30平方公尺乘以申報地價10%計算之損害金。
　　㈤被告牛素馨應將坐落系爭1126地號土地上如附圖所示N部分
    （面積7平方公尺）之鐵門及雨遮拆除，並將上開占用部分
    之土地返還原告；暨應給付原告4,024元，及自110年10月1
    日起至返還占用土地之日止，按年依占用面積10.06平方公
    尺乘以申報地價10%計算之損害金。均為有理由，應予准許
    ，故判決如主文第一項至第五項所示。
五、本件事證已經明確，兩造其餘主張舉證及攻擊防禦方法，核
    與判決結果不生影響，故不一一論述。
伍、訴訟費用負擔之依據：民事訴訟法第78條。　　
中　　華　　民　　國　　111 　年　　11　　月　　24　　日
                  民事第二庭    法  官  李悌愷
正本係照原本作成。
如對本判決上訴，須於判決送達後20日內向本院提出上訴狀。如
委任律師提起上訴者，應一併繳納上訴審裁判費。
中　　華　　民　　國　　111 　年　　11　　月　　24　　日
                                書記官  廖春玉　　　　
附表一：
編號 占用人 地上物占用如附圖所示編號及面積 地上物門牌號碼 備註 1 黃阿榮 A：3.65㎡（2樓主體投影）。 B：7.16㎡（鐵門及雨遮）。 合計：10.81㎡。  臺中市○○區○○路0段000巷00號 占用系爭1134地號土地 2 賴月女 D：3.51㎡（2樓主體投影）。 E：7.00㎡（鐵門及雨遮）。 合計：10.51㎡。 臺中市○○區○○路0段000巷0000號 占用系爭1134地號土地 3 王慶仁 G：3.4㎡（2樓主體投影）。 H：7.00㎡（鐵門及雨遮）。 合計：10.4㎡。  臺中市○○區○○路0段000巷0000號 占用系爭1134地號土地 4 張弘昌 J：3.29㎡（2樓主體投影）。 K：7.01㎡（鐵門及雨遮）。 合計：10.3㎡。  臺中市○○區○○路0段000巷0000號 占用系爭1134地號土地 5 牛素馨 M：3.06㎡（2樓主體投影）。 N：7.00㎡（鐵門及雨遮） 合計：10.06㎡。  臺中市○○區○○路0段000巷0000號 占用系爭1126地號土地 
　　　　　　　              
附表二：
編號 占用人 每年相當於租金之不當得利 自105年10月1日起至110年9月30日止計5年相當於租金之不當得利 備註 1 黃阿榮 864.8元【計算式：800元/㎡×10.81㎡×10%＝864.8元】 4,324元【計算式：864.8元×5年＝4324元】   2 賴月女 840.8元【計算式：800元/㎡×10.51㎡×10%＝840.8元】 4,204元【計算式：840.8元×5年＝4204元】  3 王慶仁 832元【計算式：800元/㎡×10.4㎡×10%＝832元】 4,160元【計算式：832元×5年＝4160元】  4 張弘昌 824元【計算式：800元/㎡×10.3㎡×10%＝824元】 4,120元【計算式：864.8元×5年＝4120元】  5 牛素馨 元【計算式：800元/㎡×10.06㎡×10%＝804.8元】 4,024元【計算式：804.8元×5年＝4024元】